【裁判字號】    99,台上,6327
【裁判日期】    991014
【裁判案由】    偽造有價證卷等罪
【裁判全文】
最高法院刑事判決            九十九年度台上字第六三二七號
上  訴  人  甲○○
上列上訴人因偽造有價證券等罪案件，不服台灣高等法院台中分
院中華民國九十九年八月十日第二審判決（九十八年度上訴字第
二三九五號，起訴案號：台灣台中地方法院檢察署九十七年度偵
字第一一六七七、一一六七八號），提起上訴，本院判決如下：
    主  文
上訴駁回。
    理  由
按刑事訴訟法第三百七十七條規定，上訴於第三審法院，非以判
決違背法令為理由，不得為之。是提起第三審上訴，應以原判決
違背法令為理由，係屬法定要件。如果上訴理由書狀並未依據卷
內訴訟資料，具體指摘原判決不適用何種法則或如何適用不當，
或所指摘原判決違法情事，顯與法律規定得為第三審上訴理由之
違法情形不相適合時，均應認其上訴為違背法律上之程式，予以
駁回。本件上訴人甲○○上訴意旨略稱：(一)印鑑證明之申請、交
付與蓋用之時間並無必然關聯性，且謝揮斌於第一審、原審均證
稱：委任上訴人辦理投標時有攜帶謝蔡靖普通印章、印鑑章至上
訴人事務所，足證謝揮斌委託上訴人辦理投標時確有攜帶印鑑章
由上訴人使用。原判決以本件相關案卷上謝蔡靖印鑑章蓋用均於
民國九十一年七月五日後出現，即不採上訴人係於九十一年六月
十八日偽造原判決附表壹編號一、二所示本票二紙（下稱本件本
票）之辯解，顯有違背證據法則。(二)辦理抵押權設定、對保等手
續，須由借款人親自到場。而九十一年七月七日為星期日，上訴
人事務所及金融機構均未上班，無法辦理抵押權設定，且謝揮斌
、謝蔡靖就由何人交付上訴人印鑑證明之證述不一；謝揮斌就何
時交付上訴人印鑑章於第一審、原審所證亦不相符。原判決就上
開疑點未詳加說明，即認謝揮斌於九十一年七月七日將謝蔡靖印
鑑證明及印章交付上訴人辦理抵押權設定，上訴人並於同日偽造
本件本票，有判決理由不備之違法。(三)是否成立牽連犯，應視行
為人所犯數罪間是否具方法目的、原因結果之牽連關係。本件上
訴人受謝揮斌委託投標台中市○○區○○段二二五地號之權利範
圍一萬分之一百八十四及門牌號碼台中市北屯區○○○○街二十
九之四號房屋（下稱本件房地）拍賣事宜，並與謝揮斌於九十一
年六月十八日一同前往投標，經謝揮斌以謝蔡靖名義得標後，即
將標買本件房地尾款面額新台幣（下同）一百八十八萬元之支票
（下稱本件房地尾款支票）交由上訴人。上訴人亦於當日以謝蔡
靖名義偽造與該支票面額相同之本票二紙（即本件本票），供日
後補足侵占支票款項之用（上訴人此部分侵占犯行，業經判處罪
刑確定）。且由嗣後上訴人亦持本件本票向鄭本明、柯榮華借款
，亦足認上訴人於九十一年六月十八日即已偽造本件本票，並與
侵占犯行間有牽連犯關係。原判決認上訴人係另行起意偽造本件
本票，自非適法。(四)行為人將原本影（複）印後，將原本部分內
容竄改，重加影印，與無製作權人將原本竄改，作另一表示意思
者無異。則將原本之部分內容，以掩蓋、粘貼、重疊或其他不正
當方法製成影（複）本，使其內容與原本顯有差異者，與無製作
權人將原本竄改，作另一表示意思者相同，應屬變造文書。本件
「自行繳納款項統一收據」、「不動產權利移轉證書」分別為表
彰繳款完畢之收據及已取得法院強制執行標的所有權之證明文件
，係屬特種文書，而非公文書，且上訴人將該等文件原本影印後
再將內容加以掩蓋或粘貼等其他不正當方法影印，應成立變造特
種文書罪。原判決論以偽造公文書罪刑，有判決適用法則不當之
違法云云。
惟查原判決依憑上訴人於第一審、原審不利於己之部分自白、證
人謝揮斌於第一審、原審之證詞，證人王泰山於第一審之證詞，
台灣銀行台中分行銀中營字第０九一一００八七七六一號函、台
中商業銀行入戶電匯通知單二紙及虎尾鎮農會匯款回條一件、台
灣台中地方法院九十一年度訴字第二０三八號判決、台灣台中地
方法院民事強制執行案款收據、印鑑證明、自白書、台灣銀行台
中分行銀中營字第０九一一００八七七六一號函文、偽造如原判
決附表貳（下稱附表貳）編號一至四所示之「自行繳納款項統一
收據」、「不動產權利移轉證書」影本、偽造之九十一年七月十
二日「民事通知解除委任狀」及後附之偽造「民事委任狀」、台
灣台中地方法院院內查覆表及後附印文、收據，偽造之本件本票
，台灣台中地方法院院內查詢表及後附收據等證據，資以認定上
訴人有原判決事實欄所記載之犯罪事實。因而維持第一審分別依
刑法修正前連續犯、牽連犯之規定，從一重論處上訴人意圖供行
使之用，而偽造有價證券罪刑（處有期徒刑三年八月）；及連續
行使偽造公文書，足以生損害於公眾及他人罪刑（處有期徒刑二
年）之判決，併為從刑之諭知，駁回上訴人在第二審之上訴，已
詳述其所依憑之證據及認定之理由。對於上訴人辯稱：於九十一
年六月十八日受託辦理本件房地拍賣投標事宜，並由謝揮斌以謝
蔡靖名義得標後，為彌補上訴人侵占謝揮斌交付之本件房地尾款
面額一百八十八萬元之支票，乃於當日偽造本件本票，以供日後
填補侵占款項之用云云。經綜合調查證據之結果，認係卸責之詞
，不足採信，分別在判決內詳予指駁，並說明其證據取捨及判斷
之理由。且敘明：證人謝揮斌於原審九十九年七月二十日證稱：
「我在準備程序所稱第一次六月十八日投標那天跟第二天繳錢時
就有帶印鑑證明時間應該是有些出入，因為太久了我忘了，事實
上，那天我並沒有帶印鑑證明，印鑑證明應該是在七月以後，上
訴人說要辦理一些貸款作業，那時才叫我弟申請，我才拿給上訴
人的，不是第一次投標及第二天繳錢時就申請，因為投標時不需
要印鑑證明」、「第一次即六月十八日投標當天我好像是沒有帶
印鑑章下來，印象中我只帶一個謝蔡靖一般業務章」、「我拿謝
蔡靖印鑑章給上訴人蓋在相關文件上只有一次，應該是跟九十一
年七月五日印鑑證明拿給上訴人時，在他事務所交給他在相關文
件上用印。九十一年六月十八日投標時我並無攜帶謝蔡靖的印鑑
章、也不可能將謝蔡靖印鑑章給上訴人」、「之前在地院關於交
給上訴人謝蔡靖印鑑章證述內容，與今日所述有些許不一致，係
因之前訊問時並未提供相關卷內文件閱覽、回覆記憶，交付印鑑
章給上訴人在相關文件上蓋印只有一次，且是在九十一年七月五
日之後」云云，參酌本案相關案卷（包括台灣台中地方法院九十
年度執字第三三九０九號執行卷、九十二年度訴字第五八二號民
事卷）其中就謝蔡靖印鑑章之蓋用（對照行政機關在同一文件上
所蓋印之日期）均係在九十一年七月五日後出現，且上訴人於九
十一年六月十八日參與拍賣投標所附文件上謝蔡靖印章印文均與
謝蔡靖印鑑章印文不同；證人謝揮斌於原審亦證稱：係在九十一
年六月十九日（即得標後之翌日）始攜帶一百八十八萬元由上訴
人協同欲至台灣台中地方法院繳款，因為當時不好停車所以沒有
下車、沒有會同上訴人進去法院裡面，所以就由上訴人下去，上
訴人進法院去繞了一下沒有繳，回來卻跟我說有繳，但實際上是
沒有繳等情；上訴人亦係於九十一年六月十九日始將本件房地尾
款支票存入不知情之妻子劉思筠設於台灣銀行台中分行0000
00000000號帳戶內，有台灣銀行台中分行銀中營字第０
九一一００八七七六一號函文在卷可稽。則上訴人於九十一年六
月十八日投標時既未取得該一百八十八萬元之支票，又如何能於
當日預先偽造本件本票？足見證人謝揮斌於原審指證係於九十一
年七月五日後始將謝蔡靖印鑑章交付上訴人，應屬可信各等語。
原判決所為論述，核與卷證資料相符，從形式上觀察，並無足以
影響判決結果之違背法令之情形。按(一)認事採證、證據之取捨及
證據證明力之判斷，俱屬事實審法院之職權，苟無違背證據法則
，自不能指為違法。又證人供述之證據前後縱有差異，事實審法
院依憑證人前後之供述證據，斟酌其他證據，本於經驗法則與論
理法則，取其認為真實之一部，作為判斷之證據，自屬合法。本
件原審綜合上訴人於第一審、原審不利於己之部分自白、證人謝
揮斌、王泰山於第一審之證詞，斟酌其他證據，認定上訴人有本
件之犯罪事實。對於上訴人辯解，認不足採；對於證人謝揮斌於
第一審與原審就何時將謝蔡靖印鑑證明及印鑑章交予上訴人，認
以原審所稱係於九十一年七月五日之後為可採，已分別在判決內
詳述其認事採證、證據取捨及判斷之理由，核與證據法則並無違
背，為其職權之適法行使，自不能指為違法。上訴意旨(一)(二)置原
判決已說明之事項或屬原審採證認事職權之適法行使，任意指摘
，自非適法之上訴第三審理由。(二)修正前刑法上之牽連犯，係指
行為者意念中祇欲犯某罪，而其實行犯罪之方法，或其實行犯罪
之結果，觸犯行為人目的行為以外之其他罪名而言。牽連犯的數
行為間，有無方法或結果行為與目的行為之牽連關係存在，並應
參酌行為時客觀的事實以為決定，亦即在客觀上認其方法或結果
行為，與犯罪之目的行為，有不可分離之直接密切關係，始克成
立。依原判決認定之事實，上訴人係於九十一年六月十九日收受
謝揮斌交付本件房地尾款支票，並存入其妻之銀行帳戶內，而予
以侵占。嗣經台灣台中地方法院民事執行處發函通知繳清尾款價
金一百八十八萬元，上訴人於九十一年七月五日收受後，係先向
不詳姓名之友人借款補繳未果後，適謝蔡靖為辦理本件房地抵押
權設定，乃於九十一年七月五日請領印鑑證明，並於同年月七日
將印鑑證明連同該印鑑章交由謝揮斌轉交上訴人辦理。上訴人始
趁機於同年七月七日偽造本件本票等情。顯見上訴人於侵占本件
房地尾款時，顯無以偽造本票為手段之意思，且客觀上侵占本非
必以偽造本票為方法，偽造本票亦非侵占之當然結果，二者並無
不可分離之直接密切關係，自與牽連犯之要件不符。原判決認上
訴人係另行起意偽造本件本票，於法並無不合，亦無上訴意旨(三)
所指之違法。(三)複印或影印，其與抄寫或打字者不同，不單是原
本之內容，即連其形式、外觀，亦一筆一劃，絲毫無異地重複出
現。其於吾人實際生活上可代替原本，被認為具有與原本相同之
社會機能與信用性，在一般情況下可予通用，並視其為原本製作
名義人所作成之文書，自得為刑法偽造文書罪之客體。而刑法上
變造文書，係指不變更原有文書之本質，僅就文書之內容有所更
改而言，故必先有他人文書之存在，而後始有變造之可言，否則
難以該項罪名相繩。又本件「自行繳納統一款項收據」、「不動
產權利移轉證書」乃台灣台中地方法院民事執行處人員因辦理強
制執行製作之文書，自屬公文書無疑。原判決認上訴人連續以佯
稱將與王泰山合資投標台灣台中地方法院民事執行處拍賣之台中
市○○區○○段八八地號土地旁之同段八七之二地號土地之應有
部分六千七百三十二分之一千七百六十九，分別向王泰山詐取六
百萬元、三百七十六萬元。迨王泰山要求上訴人出示相關證明文
件時，上訴人即先後將台灣台中地方法院真正之「自行繳納統一
款項收據」、「不動產權利移轉證書」加以影印後，復以剪貼影
印之方式偽造如附表貳編號一、二所示「台灣台中地方法院九十
二年三月二十六日、案號九十一年執字第０一四八一號；九十二
年二月二十七日、案號九十一年執字第００三三０八號之自行繳
納統一款項收據」；及編號三、四所示「台灣台中地方法院九十
二年三月二十五日、五月十二日不動產權利移轉證書」，並傳真
予王泰山行使等情。則上訴人既未向台灣台中地方法院民事執行
處標得上開土地並繳納價金，該執行處自無核發上開「自行繳納
統一款項收據」、「不動產權利移轉證書」之事實。上訴人藉由
影印、剪貼等方式變更該等收據、證書影本內容，表彰已標得上
開土地及繳納價金，顯非僅就文書之內容有所更異，並已變更該
等文書之本質，原判決論以上訴人行使偽造公文書罪刑，於法無
違，自無上訴意旨(四)所指判決適用法則不當之違法。其餘上訴意
旨所指，或對於原判決究竟如何違背法令，並未依卷內訴訟資料
為具體之指摘，或徒憑己意，就屬原審採證認事職權之適法行使
，及原判決已經說明事項，任意指摘為違法，核與法律規定得為
第三審上訴理由之違法情形，均不相適合，應認其上訴違背法律
上之程式，予以駁回。至原判決認上訴人牽連犯刑法第三百三十
九條第一項之詐欺取財罪部分，核屬刑事訴訟法第三百七十六條
第一款所定不得上訴第三審之案件，其牽連之重罪（偽造有價證
券、行使偽造公文書）部分之上訴既不合法，則對於不得上訴第
三審之此部分，即無從審究，應併予駁回。
據上論結，應依刑事訴訟法第三百九十五條前段，判決如主文。
中    華    民    國  九十九  年    十    月   十四   日
                      最高法院刑事第十二庭
                          審判長法官  黃  一  鑫
                                法官  張  春  福
                                法官  林  勤  純
                                法官  陳  國  文
                                法官  宋  明  中
本件正本證明與原本無異
                                      書  記  官
中    華    民    國  九十九  年    十    月   二十   日
                                                      Q

司法院資訊處製作；財團法人民間司法改革基金會備份。
